【裁判字號】    99,再易,18
【裁判日期】    991221
【裁判案由】    再審之訴
【裁判全文】
臺灣板橋地方法院民事裁定              99年度再易字第18號
聲  請  人  基聖股份有限公司（原名偉強股份有限公司）
法定代理人  謝慶鐘
相  對  人  王冠智
            王昱文即王義男繼.
兼 上 一人
法定代理人  湯萍英即王義男繼.
上列當事人間因侵權行為損害賠償等事件，聲請人對於本院民國
99年7 月30日確定裁定（98年度再易字第5 號）聲請再審，本院
裁定如下：
    主  文
再審之聲請駁回。
再審聲請費用由聲請人負擔。
    理  由
一、聲請人聲請再審，其再審理由略以：
  (一)本院98年度再易字第5 號確定裁定（下稱原裁定）自第32頁
    起至第43頁止，係不適用法規兼不備記明再審書狀主張具體
    理由，亦未合法排除聲請人前屢次提出書狀上攻擊防禦方法
    之意見及法律見解之意見，僅以固定「定型負面理由」之判
    例（即違反法規本旨之判例），直接充當「虛擬不實理由」
    兼「變造再審書狀上之理由」，且曲解判例，已牴觸再審法
    規及大法官釋字【國家政策性解釋及禁止令】，裁定書上「
    不備記明再審書狀所陳述之具體事實及理由」，亦未記載不
    採聲請人法律見解之具體理由，原裁定竟斷定聲請人一旦提
    出書狀主張之事由，即不必遵守法規明文規定之真諦，亦不
    必理會再審書狀主張「重要之單項攻擊防禦方法之意見及法
    律上之意見」能否排除，僅以違反法規本旨之判例，直接充
    當「虛擬不實事由」兼「變造再審書狀上之理由」，誣指：
    當事人提出書狀【援用大法官講解】是個案，仍然以固定「
    定型負面理由」之判例（即違反法規本旨之判例），虛構之
    理由，擅自斷定已構成民事訴訟法第498 條之1 規定等云云
    ，誤認為該條規定是【獨霸寡占條款】之適用法規方法，審
    判長就此部分使用法規，顯然法律修養違犯邏輯論理法則，
    及法律知識幼稚，顯有可議之處。
  (二)原裁定基礎理由書，記載顯然違犯「再審編法規」立法之目
    的，兼違反論理法則及邏輯理論原則，兼違反論理法則及邏
    輯理論法則，其中後段與前段認定之理由，互相矛盾而構成
    【不法裁定】，且又繼續做出：【自92年度民事訴訟法第49
    8 條之1 公告生效後，迄今上開裁定所列舉裁定書及判決書
    案號，概不備記載『再審書狀攻擊防禦方法之意見及法律見
    解之意見』，無法破解「相對論列」於裁判書上，則視同原
    裁定基礎理由書從來未闡明「在前共13次及原裁定理由書上
    概未列入裁定理由書上，亦未闡明排除再審法規及大法官釋
    字【國家政策性解釋及禁止令】裁定書上，裁定書上「不備
    記明再審書狀所陳述之具體事實及理由」，得心證之合法具
    體理由，此部顯有不法再審裁定之事實。茲列舉於下：
    1.原裁定所認定之事實及理由，並無任何得心證理由，未記
      載判例合法之依據（註：即以黃色紙張打印的【法規釋證
      壹號】起至【法規釋證陸號】等，及【裁判證1.號】起至
      【裁判證17. 號】止等，有關再審重要爭議性的法規相關
      分析，及相關再審爭議性的判例相關分析，瞭解法規與判
      例間錯誤之部分，亦未進入前書狀第1 頁起至第31頁間最
      基本的爭執關鍵問題，書狀及所有附件證物之論述）之記
      載或闡明不採合法之理由，顯然默認聲請人前屢次提出書
      狀上【攻擊防禦方法之意見及法律見解之意見】，確實【
      自92年度同法第498 條之1 增設此條文公告生效後，迄今
      所列舉再審裁判書案件號共計13次裁判理由書上，概視同
      前次原再審裁定前段基礎理由書，對此指摘為不法裁判，
      從來不否認此等事實及理由尚存在，此部依上說明之事實
      及理由】，則顯然已構成【聲請人提出書狀迄今，大院從
      未列入裁判書上論列之審核作成裁判論理法院之論結】，
      聲請人即尚未受「民事訴訟法第498 條之1 增設此條文公
      告生效所羈束」。
    2.上開在前共13次再審裁定基礎理由：就是使用固定【定型
      負面理由裁定案例】，其裁定格式屬於使用「上訴編」利
      用負面理由，所擬定格式違犯再審編法規之事實，表面上
      看不出違背法規；但對再審編深入瞭解後，上開再審裁定
      書格式已違背民事訴訟法第507 條：「裁定已確定，…準
      用本【再審】編之規定，聲請再審」法有明文破解（排合
      ），僅使用「上訴編程式」作成再審裁定限定，適用同法
      第505 條前段：「本編別有規定」作成裁定書，不得使用
      「上訴編」之裁定程式作成裁定書，其差別在於受同法第
      501 條第1 項第3 款：再審書狀上依本條款法律授權得主
      張單項「攻防方法之意見，法律上之意見」之再審理由必
      須列入裁定理由書上「相對論列」（註：再審編不論裁定
      或判決書製作格式，必須要記明書狀上三點要旨得心證之
      理由相對論列【1.其一：原裁定所斷定之理由為要旨。2.
      其二：再審書狀上主張攻防及法律上之意見之理由要旨。
      3.其三：本次再審合議庭綜合上開二點得心證之理由論述
      要旨】斷定結果之論定，並記明於再審裁定理由書上）此
      等，稱謂：三點相對論列，或稱謂：裁判書與再審書狀「
      相對論列」斷定之結果，另關同條項第4 款：對於『再審
      確定終局判決（或前次再審裁定）及原確定終局判決又合
      併提起再審之訴者』，即是：同法第501 條第1 項第4 款
      【再審理由及關於再審理由並遵守不變期間之證據】，上
      開固定【定型負面裁定案例】，違背再審編上開之特別法
      規，屬負面裁定之理由。審判長使用負面理由的再審裁定
      案例，致無法達到民事訴訟法第498 條之1 法規旨趣文義
      之限制，即永無再審終局確定裁判禁止更行再審之效力，
      在前屢次再審裁判均「不備記明再審書狀主導再審訴訟之
      理由」，構成【訴外，枉法裁定】瀆職無疑。此部，亦構
      成再次適用法規顯有裁定錯誤，既然再審裁定理由書，尚
      未與再審書狀做成相對論列得心證之理由於裁定書上，何
      來判決駁回後，不得以同一事由之裁定可言，原裁定顯嫌
      率斷之錯誤。
    3.原裁定基礎理由所謂固定【定型負面裁定】判例，此類裁
      定所使用的亦是「上訴編」格式，僅有「虛擬之事由」兼
      「不實之理由」，並無再審書狀主張攻防及法律上意見之
      理由，即前再審裁判書上均「不備記明再審書狀主導再審
      訴訟之理由」違法者，此等裁判既採固定【定型負面理由
      裁定案】，空洞無實體真正裁定理由，尤其「虛擬之事由
      」兼「不實之理由」，不僅裁定書與再審書狀上應記載事
      實及理由欠缺上記要件之不合法，亦與裁定書所指摘使用
      法規：民事訴訟法第501 條第1 項第4 款本旨不符（註：
      僅有虛擬空洞不實之論調，並非法規本旨之斷定），既然
      使用過期判例及決議文，致再次造成錯誤指稱：「經核其
      聲請狀內表明之再審理由，無非說明其對於前訴訟程序確
      定裁判不服之理由，對於原確定裁定究有如何合於民事訴
      訟法第496 條第1 項第1 款規定之具體情事，則未據敘明
      ，依上說明，其聲請自非合法」云云，此段基礎理由，顯
      然牴觸業經總統頒佈釋字【國家政策性解釋兼禁止令】，
      詮釋民訴訟法第501 條第1 項第4 款：對於「再審確定終
      局判決（或原裁定）及原確定終局判決又合併提起再審之
      訴者」，就是【再審理由及關於再審理由並遵守不變期間
      之證據】適用法規之本旨，上開裁定書因隱藏法規之真諦
      兼曲解法規本旨，造成【理由與理由自相矛盾】，上開固
      定【定型負面理由裁定案】指摘：【聲請狀內表明之再審
      理由，無非說明其對次前訴訟程序確定裁判（暗指：係使
      用原始確判實體法不變爭執之理由及證據）不服之理由，
      對於原確定裁定究有如何合於民事訴訟法第496 條第1 項
      第1 款規定之具體（意指：實體法不變期間爭執之理由及
      證據，曲解為僅前次再審裁定為限）情事，則未據敘明，
      依上說明，其聲請自非合法】云云，再審裁定數十次概使
      用相同之違法「不備記明再審書狀主導再審訴訟之理由」
      ，則構成【訴外，枉法裁定】瀆職無疑。此部，亦構成再
      次適用法規顯有裁定錯誤，既然再審裁定理由書，尚未與
      再審書狀做成相對論列得心證之理由於裁定書上，何來判
      決駁回後，不得以同一事由之裁定可言，顯嫌率斷之錯誤
      ，殊為明顯。
    4.原裁定【不適用法規】兼【不備記明再審書狀主張具體理
      由】，亦未合法排除再審法規及大法官釋字【國家政策性
      解釋及禁止令】裁定書上，裁定書上「不備記明再審書狀
      所陳述之具體事實及理由」，僅以判例自行曲解判例尚存
      在排行榜上有效，故意牴觸再審法規及大法官釋字【國家
      政策性解釋及禁止令】，亦無法排除再審法規及大法官釋
      字【國家政策性解釋及禁止令】於裁定書上，此部，顯已
      侵害當事人提出再審之具體理由。審判長竟斷定：「最高
      法院60年度台再字第170 號【判例，與上述見解未洽部分
      ，應不予援用】。惟確定判決【消極的不適用法規，對於
      裁判顯無影響者，不得據為再審理由，就此而言，該判例
      與憲法並無牴觸】」，以此認為判例並無牴觸解釋令兼禁
      止令等云云，顯屬裝聾作啞；按判例是否已牴觸解釋令，
      原裁定認為聲請人主張是「民事訴訟法第496 條第1 項第
      1 款適用法規顯有錯誤，依據大法官釋字第177 號解釋理
      由書第1 段：原係【參照】有關『民事訴訟法第三審上訴
      理由』所增設，自同法第464 條起，至同法第481 條間程
      序法：1.：「裁判不適用法規或適用不當」。2.：「判決
      不備理由或理由矛盾」。3.：【違背法令確定事實，遺漏
      事實或認作主張事實再審法院於再審時均得斟酌之】。4.
      ：【因其於確定之事實，不適用法規或適用不當，遺漏證
      據等廢棄原判決，再審法院得自為判決】，均得作為再審
      程序理由之，…等云，依法有據。另關前再審裁判及原確
      判，因違反：「證據法則」、「經驗法則」及「論理法則
      」之情事者，亦得作為再審理由，重新再審核，以貫徹憲
      法保障人民權益之本旨。按民事訴訟法係以判決或確定判
      決違背法令為其理由，而違背法令則兼指不適用法規及適
      用不當而言，從而上開條款所定：「適用法規顯有錯誤者
      」，除適用法規不當外，並應包含消極不適用法規之情形
      在內等闡釋，為再審訴訟程序法【第一個再審理由】視若
      無睹，依法有據。同一解釋令理由書第3 段，闡釋：「惟
      確定判決消極不適用法規，須於裁判之結果顯有影響者，
      當事人為其利益可得，始得依上開條款請求救濟。為實體
      法爭執之理由。」等云云。未列入排除聲請人主張法律上
      依上說明之意見，即上開再審裁定幾十次概使用相同之違
      法「不備記明再審書狀主導再審訴訟之理由」，則構成【
      訴外，枉法裁定】瀆職無疑。此部，亦構成再次適用法規
      顯有裁定錯誤，既然再審裁定理由書，尚未與再審書狀做
      成相對論列得心證之理由於裁定書上，何來判決駁回後，
      不得以同一事由之裁定可言，顯嫌率斷。
    5.原裁定後段關於大法官釋字第177 號解釋令理由書第二段
      ，記載：最高法院60年度台再字第170 號判例稱：「民事
      訴訟法第496 條第1 項第1 款所謂適用法規顯有錯誤者，
      係指確定判決所適用之法規顯然不合於法律規定，或與司
      法院現尚有效及大法官會議之解釋，或【本院尚有效之判
      例顯然違反者而言，並不包括消極不適用法規之情形在內
      】，此觀該條文義，並參照同法第468 條將判決不適用法
      規與適用不當二者並舉之規定自明」等云云。此等，文字
      是解釋令抄錄判例原文要旨，指稱【依此見解，當事人對
      於消極的不適用法規之確定裁判即無從依再審程序請求救
      濟。】等云云。乃因大法官釋字第177 號解釋【最高法院
      尚有效之判例顯然違反者而言，並不包括消極不適用法規
      之情形在內】云云，最高法院60年度台再字第170 號【判
      例，與上述見解未洽部分，應不予援用。】與同一（釋字
      第177 號）解釋理由書第1 段詮釋法規本旨詮釋相互牴觸
      ，及喪失排行榜地位。又按釋字第185 號解釋兼禁止令【
      主解文】記明：本解釋令自有拘束全國各機關（最高法院
      判例及決議文）及人民之效力，違背解釋之判例，當然失
      其效力，【已非法律見解歧異問題】云云，關於解釋令自
      有拘束全國各機關（包括：最高法院民事庭會議討論，認
      此等判例及決定所持見解並無不當，此等決議亦屬明令禁
      止在案，審判法院不得以開會決議對抗大法官解釋兼禁止
      令，違犯者，當然已喪失其效力）及人民之效力，各機關
      處理有關事項，應依解釋意旨為之，違背解釋之判例，明
      令禁止：判例牴觸法規或釋字解釋令者，【當然失其效力
      ，已非法律見解歧異問題】等云。本件【最高法院尚有效
      之判例顯然違反者而言，並不包括消極不的不適用法規之
      情形在內】云云，此段最高法院判例已喪失判解無疑。本
      判例顯然已牴觸禁止令，明文禁絕直接使用虛擬判例充當
      裁判基礎理由，此判例既牴觸解釋令殊為明顯，為應受廢
      止之判例。原裁定直接將此最高法院判例直接充當禁止再
      審或虛擬固定【定型負面理由】之判例，仍未排除聲請人
      之主張，構成再審裁定幾十次充當使用相同之違法「不備
      記明再審書狀主導再審訴訟之理由」，則構成【訴外，枉
      法裁定】瀆職無疑，亦構成【適用法規顯有裁定錯誤】。
    6.原裁定前段，翻譯聲請人前再審書狀主張：大法官釋字第
      256 號解釋【理由書】第2 段明示：對於「再審確定終局
      判決及原確定終局判決又合併提起再審之訴者」是法條之
      本旨，即詮釋民事訴法法第501 條第1 項第4 款之本旨，
      上開大法官【間接解釋本條款法規】文義之本旨，有聲請
      人舉證諸如72年間監察院長邀請司法院秘書長，由秘書長
      再請出7 名大法官當面對行政法院院長、第一庭審判長講
      解：民事訴訟法「第501 條第1 項第4 款」法規定義授權
      予聲請人撰狀時提出主張，前再審裁判案號「71判1299號
      」應【合併】原確判「71判737 號」實體法爭執之理由，
      作成「72判1059 號 」再審（第三次）確定終局判決為對
      象，仍依【原確判案號】為審理對象；實際消滅「原確判
      案號」，足以證明再審裁判對象→是每次均要審核原確判
      ，依法足以作為民事訴訟法第501 條第1 項第4 款適用【
      物件】之程式法，適用法規方法，按大法官釋字解釋令暨
      「72判1059號」判決，均足於證明其解釋之真諦。
    7.原裁定後段，斷定大法官釋字第256 號解釋【理由書】第
      2 段明示：對於「再審確定終局判決及原確定終局判決又
      合併提起再審之訴者」是法條本旨，即詮釋民事訴訟法第
      501 條第1 項第4 款之本旨，就是【再審理由及關於再審
      理由並遵守不變期間之證據】適用法規之真諦，原裁定未
      援用法規或邏輯法則破解聲請人上開主之本旨，直接使用
      固定【虛擬負面理由】之判例，否定業經總統頒佈釋字【
      國家政策性解釋兼禁止令】，詮釋民事訴訟法第501 條第
      1 項第4 款之解釋意旨；原裁定後段，未排除聲請人上開
      前段翻譯主張，構成再審裁定幾十次使用相同之違法「不
      備記明再審書狀主導再審訴訟之理由」，亦構成【適用法
      規顯有裁定錯誤】，既然再審裁定理由書，尚未與再審書
      狀做成相對論列得心證之理由於裁定書上，何來判決駁回
      後，不得以同一事由之裁定可言。
    8.原裁定斷定：民事訴訟法「第501 條第1 項第4 款」法規
      定義授權予聲請人提出主張，前再審裁判案號「71判1299
      號」應【合併】原確定判決「71判737 號」實體法爭執之
      理由，作成「72判1059號」再審（第三次）確定終局判決
      為對象，仍依【原確定判決案號】為審理對象；實際消滅
      「原確定判決案號」，足以證明再審裁判對象→每次均要
      審核原確定判決，依法足以作為民事訴訟法第501 條第1
      項第4 款適用【物件】之程式法，適用法規方法，按大法
      官釋字解釋令暨「72判1059號」判決，均足證明其解釋之
      真諦。原裁定竟直接使用固定【虛擬負面理由】之判例，
      否定上開說明，卻以是個案不得援用，顯然違犯邏輯法則
      及國家設置大法官統一解釋法律及釋憲之目的，況判例亦
      是個案，尤其判例在憲法及民事訴訟法均無地位可言，何
      來以判例【低階】習慣法則，蓋過【高階】監察院長邀請
      司法院秘書長，由秘書長再請出7 名大法官當面對行政法
      院院長、第一庭審判長講解：高額訴訟標的23,610,000元
      第三次再審全部勝訴判決書相互印證再審裁判書案號排列
      程式與裁判方法，原裁定未援用法規或邏輯法則破解聲請
      人上開主張之本旨，竟直接使用固定【虛擬負面理由】之
      判例，否定業經總統頒佈釋字【國家政策性解釋兼禁止令
      】，詮釋民事訴訟法第501 條第1 項第4 款解釋意旨：原
      裁定後段，則構成【適用法規顯有裁定錯誤】，既然再審
      裁定理由書，尚未與再審書狀做成相對論列得心證之理由
      於裁定書上，何來判決駁回後，不得以同一事由之裁定可
      言，顯嫌率斷之錯誤。
  (三)原裁定後段違犯「再審編法規」立法之目的，兼違反論理法
    則及邏輯理論原則，其中後段斷定基礎斷定之理由，與前段
    認定之理由，構成違犯「不備記明再審書狀主導再審訴訟之
    理由」相對論列之裁判，則構成【訴外，枉法裁判】及【適
    用法規顯有錯誤】，既然原裁定無法破解（排除）聲請人所
    主張合法適用法規之訴求，屢次概使用固定【虛擬負面理由
    】之判例，否定監察院長邀請司法院秘書長，由秘書長再請
    出7 名大法官當面對行政法院院長、第一庭審判長上開講解
    ，最高法院亦不敢提出與鈞院相同之見解。茲列舉如下：
    1.按再審編立法目的，是用來檢驗「上訴編」原確定判決實
      體法爭執之理由，除非再審法院能提出破解聲請人屢次（
      本次）檢附有關再審重要爭議性的法規相關分析，及相關
      再審爭議性的判例相關分析，瞭解法規與判例間錯誤部分
      能破解之後，始能停止再審之訴終止聲請再審，否則尚難
      構成裁判基礎理由是「同一事由」，雖增設民事訴訟法第
      498 條之1 之間，再審法規或解釋令以同一事由更行再審
      之訴；但並未「廢棄」或「改變」民事訴訟法第501 條第
      1 項第3 款及第4 款主導再審訴訟進行相對論列為裁判領
      導方針，此2 款未被取消或變動，仍然有效，當事人主導
      訴訟之權利不被法院以不同基礎裁判所左右，亦因再審編
      原有（全部）條文未宣告或發佈公告變動業經總統頒佈釋
      字【國家政策性解釋兼禁止令】無效，因此既無因取代而
      消滅；因此，若以當事人提出再審書狀，以書狀稱之為同
      一事由，限制再審理由，立法時應以再審原告為主詞，提
      出再審之訴，以一次為限，即喪失再審主導權利；本法增
      設條款，非以當事人提出書狀為限制，係屬於【再審法院
      認無再審基礎理由範圍內】為限，即屬於【分立併存條款
      】之法規條款，是以法院判決基礎理由範圍內，未列入裁
      判破解再審理由之法律基礎理由，即非以同一事由認定基
      礎理由，因此未列入裁判部分，既非同一事由，提起再審
      之訴，依法解釋法規旨趣之事由範圍，不得違背國文之排
      列及以主詞順序為限。再審裁定理由書上應與再審書狀上
      攻防方法意見及法律上意見所主張之理由【相對論列】得
      心證之理由，並記載於裁定理由書上破解法律相同見解，
      始為適法。本案前屢次再審裁定及原確定判決，難謂有民
      事訴訟法第498 條之1 法規旨趣文義禁止再審事由之羈束
      力，原裁定亦屬適用法規顯有裁定錯誤，在前屢次再審裁
      定及在先已提起再審之訴。
    2.原裁定書前段，自始迄今屢次再審裁判，均未斟酌聲請人
      主張書狀上【攻擊防禦方法之意見及法律見解之意見】如
      何能構成所謂：民事訴訟法第498 條之1 條文旨趣文義，
      業於92 年2月7 日增定：「再審之訴，法院認無再審理由
      ，判決駁回後，不得以同一事由，對於原確定判決或駁回
      再審之訴之確定判決，更行提起再審之訴。」且此規定對
      確定裁定聲請再審者，亦有準用，此等顯然是惡意曲解法
      規文義斷定：聲請人提出再審之事由，不論再審法院裁判
      使用牴觸再審法規及大法官釋字【國家政策性解釋及禁止
      令】裁判書上，裁定書上「不備記明再審書狀所陳述之具
      體事實及理由」，亦未記載不採之具體理由於裁定書上，
      此部前屢次違法【訴外，再審不法裁判】，顯已侵害聲請
      人提出再審之具體理由。審判長斷定聲請人一旦提出書狀
      主張之事由，再審法院不必遵守法規明文規定之真諦，亦
      不必理會再審書狀主張「重要單項攻擊防禦方法之意見及
      法律上意見」，審判長僅以固定「定型負面理由之判例」
      （即違反法規本旨之判例），直接充當「虛擬不實事由」
      兼「變造再審書狀上之理由，誣指：聲請人提出書狀【援
      用法規是個案】，難道判例非個案？判例蓋虛構理由，再
      審法院擅自斷定已達民事訴訟法第498 條之1 之規定等云
      云，誤認為民事訴訟法第498 條之1 規定是【獨霸寡占條
      款】之適用法規方法。審判長就此部使用法規顯然法律修
      養違犯邏輯論理法則，及法律知識均不足，顯有可議之處
      。
    3.民事訴訟法第498 條之1 文義，是否宛如在前屢次再審暨
      原裁定所斷定之理由解釋本法規增訂立法之意旨相同，將
      差異提出探討，茲列舉於下：
    93年間，某再審法院指稱：最高法院暨最高行政院法院屬
      下法院，建請司法院增訂限制再審條款之議案，擬請增加
      條款提出草案：「再審目的，原在匡正確定終局判決之不
      當，以保障當事人權益。惟為避免當事人以同一事由對原
      確定判決或駁回再審之訴之確定判決，一再提起再審之訴
      ，致浪費司法資源，自應予以限制，爰增訂本條文限制僅
      得再審一次為限。」云云（註：認為增訂本條款必須【獨
      霸寡占條款】之適用法規方法限制再審）。不論再審書狀
      提出請求再審所主張：「再審重要單項攻擊或防禦方法之
      意見及法律上之意見」為主導再審之訴求，再審法院屢次
      裁判，僅以反法規本旨負面理由之判例，空洞直接充當「
      虛擬不實負面事由」兼「變造再審書狀上之理由」虛應了
      事，裁判【不備再審書狀上理由書相對論列裁定斷定結果
      】，卻誣指：當事人提出書狀【無具體之事由】之虛偽意
      思表示，法院判決或裁定再審之訴以達成民事訴訟法第49
      8 條之1 規定為由駁回云云，作成唯一【獨霸寡占條款】
      之適用法規見解方法，顯然誤解民事訴訟法第498 條之1
      旨趣之本旨，不無率斷誤解之錯誤。
    按民事訴訟法第498 條之1 旨趣文義，爭議重點有5 項：
      (1)增訂分立本條款立法之目的。(2)為何主詞以再審之訴，
      法院認無再審理由，判決駁回後，為限制之羈束。(3)為何
      限制是範圍不得以同一事由，並非同一法律名詞。(4)為何
      限制範圍並非不得以同一法律名詞。(5)為何不是再審原告
      提出再審書狀以駁回一次為限。茲分析如下：
      (1)本條立法目的非單純為再審原告提出再審之訴，限制以
        同一法律名詞為訴求，一再提出聲請再審，乃因考慮再
        審法院，是否按照再審法規授權再審原告領導再審訴訟
        進行方針之論述，裁判書與再審書狀【攻擊防禦方法之
        意見及法律見解之意見】是否已得到適法合理裁判，依
        上說明裁判必須與再審書狀【相對論列得心證】作成裁
        判之理由，並記明於裁判書上，促使再審之訴得到法律
        授權領導訴訟必定受保障其列入裁判範圍內論述結果。
      (2)本條文義以法院欠無再審理由，判決駁回後，為限制之
        羈束；所指之範圍，是否僅限已受裁判範圍內基礎理由
        為禁止重復提起再審之訴或聲請再審，否則何必以「法
        院認無再審理由，判決駁回後」為限制之拘束，不以當
        事人提出再審法律名詞相同者，以一次再審為限，一旦
        駁回再審，即告再審終局裁判。
      (3)本條所稱同一事由，係指裁判基礎理由。至於同一法律
        名詞，係指裁判對象相同訴訟法律名詞，譬如指明「適
        用法規顯有錯誤者」與「判決理由與主文顯有矛盾」，
        兩者顯然容易區別，殊為明顯。
      (4)本條為何限制範圍並非不得以同一法律名詞：乃因法律
        名詞，係指法律上有明文訂定名稱，譬如「適用法規顯
        有錯誤者」與「判決理由與主文顯有矛盾」者，皆稱不
        民事訴訟法律名詞，不稱不同事由，原裁定將「適用法
        規顯有錯誤者」曲解為「同一事由」，顯然【指鹿為馬
        】，錯得離譜，殊為明顯。
      (5)本條為何不是以再審原告提出書狀經再審裁判駁回者，
        以一次為限：乃因法規限制以主詞為對象，是條文旨趣
        慣用之文義，蓋被限制一方之人為主詞，倘若是限制再
        審原告提出書狀，再審法院是否已依法相對論列作成裁
        判基礎理由概不加理會者，再審之訴或聲請再審駁回，
        則符合鈞院目前認定限制再審方法之羈束，一經裁定或
        判決再審駁回者，即告終局再審裁判，則無爭議可言，
        惟本條文義顯然是拘束再審裁判基礎之理由範圍內為限
        制之，原裁定顯有率斷之錯誤。
    原裁定斷定之理由，違背民事訴訟法第498 條之1 規定，
      茲列舉於下：
      (1)本條【不得以同一事由】，顯然係指明：『判決駁回後
        範圍內之基礎理由』為【以同一事由】為限制之羈束，
        最高法院判例及決議，與大法官解釋令，並非相同【即
        非同一事由】。
      (2)原裁定所斷定確實在前再審裁定或判決，概未審核聲請
        再審之書狀亦未於再審裁定或判決理由書上，均【不備
        記明再審書狀理由相對論列得心證之理由】之違犯，亦
        未記明不採再審書狀反面具體之理由於裁定書上，是採
        用「上訴編」格式法官以自由心證裁定，擅自斷定【判
        決駁回後，不得以同一事由…更行提起再審之訴。】，
        此中【以同一事由】原裁定認定是暗指「適用法規顯有
        錯誤」之法律名詞，並非裁判基礎理由之【同一事由】
        云云。
      (3)原裁定斷定：聲請再審之人繳交裁判費，要求再審法院
        依現行再審法規及大法官釋字【國家級政策性之解釋兼
        禁止令】審判給付適法合理之裁判書，但原裁定將已於
        71年過期判例當作裁判基礎之理由，顯屬不法之裁判書
        。
  (四)原裁定基礎理由書，在前書狀上已提出防禦方法之論述，未
    經斟酌，亦未記明不採之理由，茲列舉於下：
    1.民事訴訟法第498 條之1 規定，依文詞順序排列解釋文意
      旨趣者，並非【獨霸寡占條款】之適用法規方法，既屬於
      【分立併存條款】，應按文字排列順序讀音朗誦，分析本
      條文意旨：「再審之訴，係指訴訟種類，譬如：起訴、上
      訴、再審之訴，概屬訴訟種類，非指某一方或某人。往下
      文詞：「法院認無再審理由，判決駁回後」，此部，旨趣
      上文意應稱謂【主詞】從此開始，即指明按照法院原判決
      ，一經「判決駁回後」以判例為基礎理由之範圍內，為限
      制再審當事人「不得以同一事由」，係指明「依據該次裁
      判基礎之理由」稱謂【以同一事由】。接下文詞指稱：「
      對於原確定判決或駁回再審之訴之確定判決，更行提起再
      審之訴」，此段文意，係指與前面主詞（註：即依法院原
      【再審】判決相同適用判例為基礎方法「相同之判例」，
      主詞為「同一事由」為對象）稱謂【同一事由】即已拘束
      此一認定。依此，本條文義為：倘若經過「再審法院判決
      基礎所使用判例相同認定為事由斷定無再審理由之部分」
      ，就此部不得再以同一判例為已判決基礎理由相同之同一
      事由，聲請裁定或訴請依判例，再更行提起再審之訴或聲
      請裁定，已作為基礎判決駁回之相同事由，再次提起再審
      之訴。
    民事訴訟法第498 條之1 增訂意旨係限制→就『法院已判
      決基礎使用相同之判例作為法律見解再審者即限制，不得
      以同一事由，提起再審更行之訴；並非限制當事人前次已
      提起再審之訴，再次提起相同（非判例），係依法規或解
      釋令以同一事由更行再審之訴；差異在於立法技術與目的
      ，屬【分立併存條款】，增定本條仍保留未廢棄「再審編
      」授權賦予聲請人有民事訴訟法第501 條第1 項第3 款及
      第4 款主導再審訴訟進行相對論列為裁判指導方針，因再
      審編原有條文未變動，亦未因此取代而消滅；因此，倘若
      以聲請人提出再審書狀，以書狀稱之為同一事由，限制再
      審理由者，立法時則應以「再審原告為主詞，提出再審之
      訴，以一次為限」即喪失主導權利；本法增設條款，乃因
      非以當事人提出書狀為限制，係屬【分立併存條款】之法
      規，是法院判決基礎理由範圍內，為同一事由，因此不得
      以同一事由，提起再審之訴，依法解釋法規旨趣之事由範
      圍，解釋法規旨趣不違背國文排列及主詞順序為限。再審
      裁定理由書應與再審書狀攻防方法之意見，及法律上意見
      所主張之理由【相對論列】得心證之理由，並記載於裁定
      理由書上，始為適法合理。依上說明，再審受民事訴訟法
      第507 條及民事訴訟法第501 條第1 項第3款 羈束，視同
      【分立併存增訂立法】之法規尚未達到禁止再審之規定。
    目前審判法庭流行證據法則：效力之形成，以不法取得之
      證據，如同有毒果樹所生果實，亦必然有毒，自不得使用
      作為證據，結論是有毒果樹所生果實禁止使用作為證據；
      換言之判例受釋字第177 、第185 、第256 號解釋令兼禁
      止令，明令禁止：【再審判例，與上述見解未洽部分，應
      不予援用】概全面禁止使用在案。再審判例視同有毒果樹
      ，原裁定以判例為之，判例既視同有毒果樹禁止適用判例
      ，則原裁定之基礎理由以判例為之，亦視同以有毒果樹所
      生果實，自不得使用有毒果實，即負面判例不得作為裁判
      基礎理由。
    按法律規定，再審裁判「無不適用法規作成裁判基礎之理
      由，一旦審判法官不適用法規或適用不當者，則已構成消
      極不適用法規顯然影響裁判結果，再審之訴重新適用法規
      斟酌事實及理由者，對當事人有利益可得，自應准許當事
      人提起再審之訴」依法有據，此乃再審法規及大法官釋字
      第177 號【國家政策性解釋及禁止令】詮釋在案。惟再審
      編立法之目的，將訴訟裁判方法交由再審原告主導，始能
      檢驗原確定判決是否有判決適用法規錯誤認定之事由。另
      關於「再審判例」不論憲法或一般法律均無法律上地位，
      「再審判例」一旦牴觸大法官釋字者，明令禁止判例失其
      效力在案；再審裁判使用判例直接作為充當基礎理由者，
      與再審原告適用再審法規及大法官釋字作為請求再審裁判
      基礎之事由者，迥然不同，民事訴訟法第498 條之1 顯然
      屬於【分立併存條款】之法規存在，再審原告尚有民事訴
      訟法第507 條，及民事訴訟法第501 條第1 項第3 款及第
      4 款主導再審訴訟進行相對論列為裁判指導方針之保護，
      與再審法院訴外裁判有間，自不構成同一事由。
    2.依鈞院「95再易78號」改正（註：將死屍僱用活人違背自
      然法則認定事實，依據繼承人僱用「林秀蘭」收受再審確
      定裁定及大院原『96再易112 號、196 號』再審裁定書亦
      已再追認前改裁定案之事實，詳見：原理由書記明足證）
      可考。鈞院原裁定，前後再審裁定判解認定【民事訴訟法
      第498 條之1 】適用法規方法，依據邏輯論理法則形同原
      裁定，顯然理由間自相矛盾。
    3.最高法院創設固定『定型負面理由之判例』（反法規本旨
      之判例），何謂【負面之判例】判解要旨，是將一件判解
      形容成「負面之錯誤」，所謂：「負面」與「正面」之差
      異，茲分析於下：
    判例何謂：「正面」判解要旨，是按再審編民事訴訟法第
      50 7條裁定「準用本編」之規定作成裁定書，民事訴訟法
      第50 5條前段「本編別有規定」即明，再審裁定限定優先
      適用『再審編』明文規定，法院作成裁定書，應與再審判
      決書記載格式相同，乃因民事訴訟法第501 條第1 項第3
      款、第4 款授權由聲請人主導訴訟之進行方針自明，兼參
      照民事訴訟法第505 條後段「準用上訴編」規定之程式，
      即民事訴訟法第222 條第2 項「得心證之理由，應記明於
      裁判書上」，又民事訴訟法第226 條第3 項「理由項下，
      應記載關於當事人攻擊或防禦方法之意見及法律上之意見
      」。此種遵守程式規範之裁判，為「正面」適用法規裁判
      。因「上訴編」係採任由審判長主導【上訴進行】之自由
      意識之裁判權利，其自創固定「定型負面理由之判例」，
      尚無法規限定不可用之理論。反之，【再審編】民事訴訟
      法第507 條裁定特別限定「準用本編」之規定作成裁定書
      ，裁判書製作應受民事訴訟法第501 條第1 項第3 款及第
      4 款明文賦予聲請人主導再審訴訟之進行方向所羈束，再
      審裁定或判決必須與再審書狀上主張攻防方法之意見及法
      律上意見【相對論列】得心證之理由，並記明於裁定理由
      書上之拘束，同一理由審判法院亦不得使用固定「定型負
      面理由之判例」違反法規之判例直接充當再審理由，此乃
      邏輯論理法院與業經總統頒佈公告大法官釋字第185 號【
      國家政策性解釋及禁止令】之定義羈束。
    何謂『負面』判解要旨，係不按照上記第一項法律明文規
      定，最高法院自創判例以：固定「定型負面理由之判例」
      要旨，例如：「61台再137 號」判例要旨：「提起再審之
      訴，應依民事訴訟法第501 條第1 項第4 款表明再審理由
      ，及關於再審理由並遵守不變期間之證據，此為必備之程
      式。所謂表明再審理由，必須指明確定判決有如何合於法
      定再審事由之具體情事始為相當，倘僅泛言有何條款之再
      審事由，而無具體情事者，仍難謂已合法表明再審事由。
      既未合法表明再審事由，即為無再審事由，性質上無庸命
      其補正。」等云云；此等，僅形容再審原告違反本條款之
      旨趣，未符合上記陳述本條款文義之規定要領是：【再審
      確定終局判決及原確定終局判決又合併提起再審之訴者】
      ，即是民事訴訟法第501 條第1 項第4 款後段：關於【遵
      守不變期間之證據】之真諦。上開判例，作成固定「定型
      負面理由之判例」要旨，係採「上訴編」慣用之手段。再
      審裁定理由書應與再審書狀上攻防方法之意見，及法律上
      意見所主張之理由【相對論列】得心證之理由，並記載於
      裁定理由書上，始為適法合理。
    4.判例的判解要旨，對之民事訴訟法第501 條第1 項第4 款
      ，係授權當事人再審每次提出書狀時，應一併請求前次裁
      判範圍兼「合併」原確定判決案號實體法爭執之理由，始
      符合本款旨趣，詳見大法官釋字第256 號解釋理由書第2
      段牽涉本條款之闡明：對於「再審確定終局判決（即原裁
      定）及原確定終局判決又合併提起再審之訴者」，即是：
      民事訴訟法第501 條第1 項第4 款適用法規方法之真諦，
      因聲請人提出書狀，對此等明文規定均闕如，聲請人請求
      裁判違背法律如上明文規定之錯誤，屬撰狀不合法，為其
      的心證正面之理由，乃因判例倘創造非以「正面」按法律
      規定作成判解，判例以「負面」指摘作成判解直接充當裁
      判基礎理由者，使雙方當事人均不解其本旨，對當事人是
      一大侵害，祈請改走正途，教化當事人本條款法規之真義
      是幸。
  (五)最高法院自創「負面」判解，充當無限次數之【不備再審書
    狀上理由之負面裁判】案例，充當「虛擬不實」兼「變造理
    由」裁判基礎，係虛偽不實之理由，姑且對其是否合法不論
    ，茲析其中弊端於下：
    1.依民事訴訟法507 條【準用本編】規定，係指明：必須遵
      守同法第505 條前段，優先適用再審編條款，作成裁判書
      ，即裁判理由書應以再審書狀主張攻防方法表示之意見，
      及法律上意見單項再審理由「相對論列」作成得心證之裁
      判書，並記明於裁定書上，始為適法；因此，原裁定以判
      例直接充當裁定基礎理由，無法從裁判書上，認定前次裁
      判書與再審書狀間是否裁判所使用負面判例要旨與事實及
      理由相符合，自本次再審裁判書應如何認定，原裁定所使
      用之判例，如與其所記載事實及理由與本條款旨趣文義【
      原裁定及原確定終局判決又合併提起再審之訴者】完全相
      符合者，原裁定屬虛構事實或變造理由。本次書狀指摘：
      原裁定「不備書狀上事實及理由」之【相對論列】裁判書
      ，必須請求審核探討前次書狀上主張之事實及理由闡明之
      ，此乃受大法官釋字第177 號解釋民事訴訟法第496 條第
      1 項第1 款裁判「適用法規顯有錯誤」：惟確定判決消極
      不適用法規，【不備書狀上事實及理由】者，【顯然影響
      裁判結果者】，或【對於裁判顯無影響者】，差異甚大，
      是裁判【適法】與【違法】相互對立之所在，茲分析於下
      ：原裁定以民事訴訟法第501 條第1 項第4 款作成法規負
      面判例，係按判例之要旨直接充當裁定基礎理由為主題，
      乃因原裁定僅援用【負面】判例牴觸法規之判解要旨，作
      成裁判消極不適用法規，乃因【不備書狀上主張之事實及
      理由】，既未記明裁判當次再審書狀上之具體主張之再審
      單項理由「相對論列」於裁判之結果者，此部事實及理由
      ，從原裁定無從瞭解有無虛構事實兼變造理由，但原裁定
      聲請人所提書狀已依法提出主張應裁定先廢棄前次錯誤裁
      定，兼再另【合併】原始確定判決案號實體法爭執之理由
      ，一併求取審理，則並無違反本條款法規旨趣之真諦，原
      裁定顯然消極不適用法規，【不備記明書狀上理由】，兼
      【顯然影響裁判結果】。
    2.再審編增設民事訴訟法第501 條第1 項第4 款之本義，其
      一：法律直接授權賦予聲請人提出再審書狀，不受前前次
      民事訴訟法院裁判確定裁定範圍所羈束，不論原裁定不備
      再審原確判案號實體法爭執理由，因而喪失每次均得請求
      一併審理實體法爭執再審之理由，始能達到「提起再審之
      訴，無次數限制」，為再審目的。其二：因民事訴訟法第
      502 條、第503 條皆以書面審裁判，再審編明訂【書狀不
      合法者】書面裁定【駁回之】法有明文規定。因此，倘撰
      狀時違背本條規定，請求再審裁判就無法達成「提起再審
      之訴，無次數限制」，為再審目的，此乃再審編本條款與
      再審目的不可分離之立法賦予撰狀人之權利及義務相隨。
  (六)按國家設置審判法院，其目的：(1)為保障人民財產權不受他
    人侵害，然民事訴訟法「上訴編」係由當事人陳述訴訟理由
    ，交付法官主導進行訴訟方針，雙方當事人糾紛爭執能得到
    依法律規定裁判結果，爭執乃因裁判而得早日平息，社會始
    能得到和平相處。(2)為現任職法官自法學院畢業後，即考上
    法官進入法訓所再進修法學，擔任法官之前未曾受社會洗鍊
    ，全靠判例作成填充式之裁判，但裁判是憑社會經驗，任何
    審判級法官無法不出錯誤，此乃立法時為預防法官萬一社會
    經驗不足之錯判，是必然會發生之可能性，因而同時設置「
    再審編」賦予當事人主導訴訟之進行方針，而「提起再審之
    訴，是無次數之限制」得保障人民財產權一旦受錯判，以再
    審編尋求無限制期間的司法救濟，絕對不因錯判而受害，假
    使無再審編當事人受損害就無處請求救濟。
    1.大院在原裁定均重復相同牴觸大法官釋字之定型負面理由
      之判例：再審60年度台再字第170 號判例，業經大法官釋
      字第177 號明令於主文，其中：60台再170 號判例有一部
      牴觸法規本旨之事實存在；至於該判例與憲法並無牴觸，
      係單獨對之；【惟確定判決消極不適用法規，對於裁判顯
      無影響者，不得據為再審理由，就此而言】，此部→與憲
      法並無牴觸，兩者之間，不能混為一談，聲請人研讀大法
      官釋字第177 號解釋理由書第1 段：判決【適用法規顯有
      錯誤】，民事訴訟法第496 條第1 項第1 款；原係『參照
      』有關民事訴訟法第三審上訴理由之規定及原始確定判決
      違背：證據法則、經驗法則、論理法則所增設，以貫徹憲
      法保障人民權益之本旨，是再審裁定理由書應與再審書狀
      上攻防方法意見，及法律上意見主張之理由【相對論列】
      得心證之理由，並記載於裁定理由書上，始為適法。
    2.上開最高法院自創「61台再137 號」判例；係援用「60台
      抗538 號」判例，業經大法官釋字第482 號解釋在案，民
      事訴訟法第501 條第1 項第4 款，係屬提出書狀時，應添
      具之文書物件，依大法官釋字第256 號理由書第2 段，對
      於：【再審確定終局判決及原確定終局判決又合併提起再
      審之訴者】，即為民事訴訟法第501 條第1 項第4 款後段
      ：關於【遵守不變期間之證據】之真諦。其中60台抗538
      號判例違憲之部分，依大法官釋字第185 號解釋當然失其
      效力，至於【與憲法保障人民訴訟權之規定並無牴觸】或
      【該判例與憲法並無牴觸】，係指明雖該判例已牴觸大法
      官釋字，該判例本於列舉要解釋某一法規條款之旨趣，實
      際上並不符合該列舉條款之法規本旨，但得適合使用在非
      該判例解釋條款以外條款或因當事人不瞭解該法規條款本
      旨之「負面」反法規條文，法官得以訴訟程式不符本條款
      法規為由，裁判駁回時，亦有千萬分之一適用於現行法規
      機會之可能，乃因擔任大法官人員係原任職最高法院法官
      人員占有35% 以上的大法官，為此進行妥協演變成大法官
      解釋令所致。
    3.民事訴訟法第501 條第1 項第4 款: 「再審理由及關於再
      審理由並遵守不變期間之證據。其中關於【及關於再審理
      由並遵守不變期間之證據】，再審撰狀人提出第1 次再審
      起訴時第1 個再審理由係應指明再審錯誤適用民事訴訟法
      之理由，兼應提出上訴審時辯論前不變期間之證據，但第
      2 、3 、4 次以後，每次再審之訴或聲請再審時，得因本
      條款法規直接授權聲請人，不受原裁定「遺漏實體法爭執
      之理由」或『不備原確定判判實體法爭執具體錯誤之理由
      者』，得依據本法規賦予【及關於再審理由並遵守不變期
      間之證據】，此等文義，其目的是要【合併】原確定判決
      實體法爭執具體錯誤之理由。查最高法院「60台抗538 號
      」、「60台抗688 號」、「61台再137 號」、「64台聲76
      號」等判例要旨：係以民事訴訟法第501 條第1 項第4 款
      作為判解或裁定指定為判例主題，聲請人撰狀不合程式，
      乃因「不備再審書狀之理由」，判例上僅「虛構書狀事實
      」兼【變造書狀理由】，前（屢次）裁判，未做出再審書
      狀所主張此部單項具體相對論列之理由，顯屬【不合本法
      規條文旨趣文義之程式】之理由。
    4.按最高法院「73台抗449 號」判例：亦以「民事訴訟法第
      501 條第1 項第4 款」作為裁定要旨指定為主題，其竟將
      民事訴訟法第500 條第1 項以自知悉時為提出再審書狀時
      ，以此為「不變期間之證據」當作舉證方法，實為【指鹿
      為馬】。依民事訴訟法第500 條第1 至第3 項條文文義，
      本為供當事人及審判長共同瞭解再審書狀提出期間及時效
      不變期間為限制方法，旨趣本意為「供當事人及法官裁判
      舉證提起訴訟期間限制」；該判例曲解民事訴訟法第500
      條第1 項至第3 項法規舉證不變期間之證據條款判解要旨
      ，顯然錯的離譜。
  (七)民事訴訟法第507 條所謂【得準用本編規定】，第505 條前
    段所謂【本編別有規定】，構成再審【本編既有規定優先適
    用】於再審訴訟起訴書與裁判書。民事訴訟法第507 條、第
    505 條概屬於「規範使用再審優先順位法律」之條款。民事
    訴訟法第501 條第1 項第3 款、第4 款條款，屬「供再審原
    告主導再審訴訟領導方針」之條款，若再審書狀欠缺領導再
    審法院訴訟進行方針之能力者，法院得敘述書狀不合程式【
    相對論列】之具體理由，不經言詞辯論，以判決駁回之；民
    事訴訟法第500 條第1 項至第3 項屬「供再審原告及裁判法
    官舉證提出再審書狀期間限制條文」；民事訴訟法第505 條
    前段、第501 條第1 項第3 款及第4 款，具有羈束審判長製
    作裁判書與再審書狀相對論列，係法律授權賦予再審原告進
    行再審訴訟領導權，並無爭議。假使再審書狀上未提出攻防
    方法之意見，及法律見解之部分，再審法院合議庭不得提出
    論及前裁判是有錯誤或重審，或維護不爭執部分之裁判論述
    ，再審僅供當事人檢驗原確定判決為立法目的，並非第四審
    ，再審合議庭無權以自由意思維護或反對前次裁定。
  (八)民事訴訟法第501 條第1 項第4 款，依大法官釋字第256 號
    解釋理由書第2 段，對於【再審確定終局判決及原確定終局
    判決又合併提起再審之訴者】，即為該條關於【遵守不變期
    間之證據】之真諦，61台再137 號判例已違背上開規範意旨
    ，依大法官釋字第185 號解釋應為違憲無效之判例。查原裁
    定使用上開判例，前次及在前屢次裁定書，即屬屢次在前裁
    定書均有相同再次裁定「不備再審書狀重要攻擊或防禦上之
    意思表示，及法律上歧異之見解」，構成【適用法規顯有錯
    誤】；原裁定指稱聲請人並未指明「具體情事」，不得僅泛
    言有何條款之再審事由云云，惟聲請人為72年度判字第1059
    號再審確定終局判決之訴訟代理人，聲請人於該案既獲全部
    勝訴，理由不言可喻，原裁定顯然違背邏輯經驗法則；又聲
    請人屢次再審書狀均提出個判例牴觸再審法規及大法官解釋
    ，是原裁定稱聲請人未提出「具體情事」，實違反論理法則
    。
  (九)原裁定違背再審編法規及解釋令，程序違法及裁定要式違背
    法令認定事實，再審屬法律審判，再審裁定應與再審書狀「
    相對論列」得心證理由之結果，原裁定均闕如，牴觸大法官
    解釋；又關於原「82簡上134 號」確定終局判決，應以民事
    訴訟法第501 條第1 項第4 款規定合併原裁定於每次再審時
    一併審理，為再審裁判，是再審應以原確定判決為再審對象
    ，並非僅審核【不備記明實體法爭執之理由】之程序再審裁
    定書作為再審對象。是每次再審裁定應先適用程式法廢棄前
    次裁定，兼再【合併】先前已提出再審之訴尚存在待合併審
    核實體法爭執之理由，是鈞院每次再審均應依上述規定將前
    次原裁定廢棄後，兼具【合併】原始確定判決在先已起訴待
    改判應斟酌實體法爭執之理由，一併審核改正判決之，爰再
    次聲請再審，請求廢棄原再審裁定，併入原確定判決，一併
    判決，以示公允等語。
二、按裁定已經確定，而有民事訴訟法第496 條第1 項之情形者
    ，得準用本編（即再審程序編）之規定，聲請再審，民事訴
    訟法第507 條定有明文。又確定判決適用法規顯有錯誤者，
    得以再審之訴對之聲明不服，民事訴訟法第496 條第1 項第
    1 款固有明文規定。惟所謂「適用法規顯有錯誤」，係指確
    定判決所適用之法規顯然不合法律之規定，或與司法院現尚
    有效及大法官會議之解釋，或最高法院尚有效之判例顯然違
    反者而言，並不包括漏未斟酌證據、認定事實錯誤、取捨證
    據失當、判決不備理由及在學說上諸說併存致發生法律上見
    解歧異等情形在內；且適用法規顯有錯誤雖包括積極的適用
    法規不當或消極的不適用法規在內，然確定判決消極的不適
    用法規，須顯然影響裁判者，始為民事訴訟法第496 條第1
    項第1 款所定之範圍（參見大法官釋字第177 號解釋）。經
    查：
  (一)原裁定理由六記載：「…按『再審之訴，應以訴狀表明下列
    各款事項，提出於管轄法院為之：(1)當事人及法定代理人。
    (2)聲明不服之判決及提起再審之訴之陳述。(3)應於如何程度
    廢棄原判決及就本案如何判決之聲明。(4)再審理由及關於再
    審理由並遵守不變期間之證據。』民事訴訟法第501 條第1
    項定有明文。上述條文第1 項第3 款規定，係訴之聲明的規
    範，即提起再審之訴應表明及特定之事項，其作用僅在於確
    定裁判之客觀範圍。另同條項第4 款規定須表明『再審理由
    及關於再審理由並遵守不變期間之證據』，此所謂表明『再
    審理由』，係規定須指明確定判決有如何合於法定再審事由
    之具體情事，而所謂表明『關於再審理由並遵守不變期間之
    證據』，係規定於主張其再審之理由知悉在判決或裁定確定
    後而應自知悉時起算其不變期間之情形，始有其適用。上述
    條文為提起再審之程式，係就再審書狀應記載內容所為之規
    定，並無聲請人所指特別的規範旨趣」等語，經核並無適用
    法規顯有違誤之情事。聲請人指摘原裁定違反民事訴訟法第
    507 條、第501 條3 款、第4 款規定之法規真諦與本旨，前
    屢次再審裁判均「不備記明再審書狀主導再審訴訟之理由」
    ，兼牴觸大法官會議解釋，造成斷定【理由與理由自相矛盾
    】，構成【適用法規顯有裁定錯誤】兼【訴外，枉法裁定】
    云云，尚非可取。
  (二)原裁定理由三第1 段認定：「…司法院大法官會議釋字第17
    7 號解釋文：『確定判決消極的不適用法規，顯然影響裁判
    者，自屬民事訴訟法第496 條第1 項第1 款所定適用法規顯
    有錯誤之範圍，應許當事人對之提起再審之訴，以貫徹憲法
    保障人民權益之本旨。最高法院60年度台再字第170 號判例
    ，與上述見解未洽部分，應不予援用。惟確定判決消極的不
    適用法規，對於裁判顯無影響者，不得遽為再審理由，就此
    而言，該判例與憲法並無牴觸。本院依人民聲請所為之解釋
    ，對聲請人據以聲請之案件，亦有效力。』，依其解釋理由
    書所載：…判決適用法規顯有錯誤係指應適用之法規未予適
    用，不應適用之法規誤予適用者而言，民事訴訟法第496 條
    第1 項第1 款，原係參照有關民事訴訟法第三審上訴理由及
    刑事訴訟法非常上訴之規定所增設，以貫徹憲法保障人民權
    益之本旨。按民事第三審上訴及刑事非常上訴係以判決或確
    定判決違背法令為其理由，而違背法令則兼指判決不適用法
    規及適用不當而言，從而上開條款所定：『適用法規顯有錯
    誤者』，除適用法規不當外，並應包含消極的不適用法規之
    情形在內。惟確定判決消極的不適用法規，須於裁判之結果
    顯有影響者，當事人為其利益，始得依上開條款請求救濟。
    倘判決不適用法規而與裁判之結果顯無影響者，即無保護之
    必要，自不得據為再審理由。…』，顯見僅就『確定判決消
    極的不適用法規，顯然影響裁判者，自屬民事訴訟法第496
    條第1 項第1 款所定適用法規顯有錯誤之範圍，應許當事人
    對之提起再審之訴，以貫徹憲法保障人民權益之本旨。60年
    度台再字第170 號判例，與上述見解未洽部分，應不予援用
    。』，因之就最高法院60年度台再字第170 號判例，僅就與
    此相違部分不得再援用；至於倘判決不適用法規而與裁判之
    結果顯無影響者，即無保護之必要，自不得據為再審理由。
    此部分之最高法院60年度台再字第170 號判例意旨，仍得援
    用甚明…」等語，可見原裁定已詳細說明最高法院60年度台
    再字第170 號判例違憲部分不予援用，及未違憲部分得繼續
    適用之理由，經核於法亦無違誤。聲請人僅空言原裁定自第
    32頁起至第43頁止，不適用法規，兼不備記明再審書狀所陳
    述之具體事實及理由，引用違背大法官會議解釋第177 號之
    60年度台再字第170 號判例，已牴觸再審相關法規及大法官
    會議解釋云云，亦非可採。
  (三)原裁定理由八指稱：「本件聲請人並未就本院82年度簡上字
    第134 號判決（即原裁定前之確定判決）提起再審之訴，業
    據聲請人當庭陳述明確在案（見本院98年10月21日準備程序
    筆錄）。是本件聲請再審於有理由後，依序始得回復前審程
    序，迨於回復至本院82年度簡上字第134 號之訴訟程序，斯
    時法院始得依法就聲請人於該訴訟程序所為上訴範圍內，由
    法院繼續審理裁判。是本件聲請人預先就82年度簡上字第13
    4 號事件所為聲明，聲請人既陳明並非重新提起該事件再審
    之訴。是本件應先依聲請人就原裁定聲請再審部分予以審究
    ，於聲請人就原裁定聲請再審於有理由後，始得依序回復前
    審程序；倘就原裁定聲請再審為無理由予以駁回後，即無回
    復前審程序併予審理裁判之必要。經查聲請人係對本院97年
    度再易字第19號裁定聲請再審，而97年度再易字第19號聲請
    人係對本院96年度再易字第15號裁定聲請再審；而96年度再
    易字第15號聲請人係對本院94年度再易字第16號裁定聲請再
    審；而94年度再易字第16號聲請人係對本院92年度再易字第
    40號判決及裁定提再審之訴及聲請再審；而92年度再易字第
    40號裁定聲請人係對本院92年度再易字第14號判決提再審之
    訴；而92年度再易字第40號判決聲請人係對本院82年度簡上
    字第134 號判決提再審之訴；而92年度再易字第14號聲請人
    係對本院92年度再易字第5 號判決提再審之訴；而92年度再
    易字第5 號聲請人係對本院90年度再易字第13號判決提再審
    之訴；而90年度再易字第13號聲請人係對本院87年度再易字
    第4 號判決提再審之訴，本院87年度再易字第4 號係對本院
    86年度再易字第1 號判決提再審之訴；而86年度再易字第1
    號聲請人係對本院82年度簡上字第134 號判決提再審之訴；
    準此以觀，聲請人就原裁定聲請再審，於有理由後，且就上
    開之聲請再審或再審之訴程序均有理由，始得回復至本院82
    年度簡上字第134 號訴訟程序，並非聲請人就原裁定聲請再
    審有理由後，即逕自回復於有理本院82年度簡上字第134 號
    訴訟程序。是聲請人既就原裁定聲請再審，業經本院裁定駁
    回，本院自無回復前審程序併予裁判之必要。雖聲請人另主
    張引用行政法院71年度判字第1299號、71年度判字第737 號
    、72年度判字第1059號判決，用以證明，再審裁判對象是每
    次均要審核原確判云云，惟查上開行政法院個案之判決，僅
    得拘束各該個案，殊不得作為拘束其他裁判之依據；且民事
    訴訟法第496 條第1 項第1 款所謂適用法規顯有錯誤者，係
    指確定判決所適用之法規顯然不合於法律規定，或與司法院
    現尚有效及大法官會議之解釋，或本院尚有效之判例顯然違
    反者，或確定判決消極的不適用法規，顯然影響裁判者而言
    。聲請人所引上開行政法院之判決，殊非判例更非司法院現
    尚有效及大法官會議之解釋，自不得作審究適用法規顯有錯
    誤之依據；況上開行政法院72年度判字第1059號判決，係認
    有再審有理由，因而廢棄原判決，並進而就前審為裁判，本
    即屬於再審之訴有理由，因而回復前審審判訴訟程序。惟本
    件聲請人就原裁定係聲請再審核屬無理由，自無回復前審審
    判程序之依據，原裁定即未回復前審審理之訴訟程序，自無
    再就前審為合併審判之訴訟程序，並無違誤相關法律規定。
    則聲請人此部分之主張（引用行政法院71年度判字第1299號
    、71年度判字第737 號、72年度判字第1059號判決，用以證
    明再審裁判對象是每次均要審核原確判等語），容有誤會，
    亦不可取。是聲請人指摘原裁定未併就前審為合併裁判，適
    用法規有錯誤云云，尚有誤會，要不可取。」等語，經核於
    法尚屬有據。聲請人雖主張再審裁判對象，每次均要審核原
    確判，原裁定以聲請人所列行政法院判決均為個案不得援用
    ，判例亦是個案，何來以判例【低階】習慣法則，蓋過【高
    階】監察院長邀請司法院秘書長，由秘書長再請出7 名大法
    官當面對行政法院院長、第一庭審判長講解，是原裁定顯然
    違反邏輯法則及牴觸【國家政策性解釋兼禁止令】，判例依
    法均無地位可言云云。惟查，依大法官釋字第154 號解釋理
    由書中段載明：「按司法院大法官會議法第4 條第1 項第2
    款關於確定終局裁判所適用之『法律或命令』，乃指確定終
    局裁判作為裁判依據之法律或命令或相當於法律或命令者而
    言。依法院組織法第25條規定：『最高法院各庭審理案件，
    關於法律上之見解，與本庭或他庭判決先例有異時，應由院
    長呈由司法院院長召集變更判例會議決定之。』及行政法院
    處務規程第24條規定：『各庭審理案件關於法律上之見解，
    與以前判例有異時，應由院長呈由司法院院長召集變更判例
    會議決定之。』（現行條次為第38條第1 項），足見最高法
    院及行政法院判例，在未變更前，有其拘束力，可為各級法
    院裁判之依據，如有違憲情形，自應有司法院大法官會議法
    第4 條第1 項第2 款之適用，始足以維護人民之權利，合先
    說明。」依上開解釋理由書，足認判例在未經變更或宣告違
    憲前，均有拘束力，可為法院裁判之依據。本件聲請人並未
    具體指明原裁定所引判例經變更或宣告違憲之依據，則依前
    揭說明，原裁定所引判例並無「適用法規顯有錯誤之情事」
    ，是聲請人此部分主張顯難採取。
  (四)原裁定理由三第4 段記明：「再按『再審之訴，應以訴狀表
    明下列各款事項，提出於管轄法院為之：…(3)應於如何程度
    廢棄原判決及就本案如何判決之聲明。(4)再審理由及關於再
    審理由並遵守不變期間之證據。』民事訴訟法第501 條第1
    項第3 、4 款定有明文。此條文第1 項第3 款，即係再審之
    訴（或聲請再審）之聲明，即提起再審之訴（或聲請再審）
    應表明及特定之事項，其法理在於確定裁判之範圍。另同條
    項第4 款規定『再審理由及關於再審理由並遵守不變期間之
    證據』，所謂『再審理由』，係指確定裁判有如何合於法定
    再審事由之理由（如民事訴訟法第496 條規定各款項之事由
    ），而『關於再審理由並遵守不變期間之證據』，即關於再
    審理由之證據及主張再審理由知悉在裁判確定後，應自知悉
    時起算不變期間之證據，應予表明之。是此條文仍係提起再
    審（或聲請再審）之程式，係就再審（或聲請再審）書狀應
    記載表明之內容所為規定，並無聲請人所指當事人有主導訴
    訟之權利及【合併】原始確定判決案號實體法爭執之理由，
    一併審理之特別的規範旨趣」等語，經核於法亦無違誤。聲
    請人任意指摘原裁定認定聲請人以同一事由提起再審，依民
    事訴訟法第498 條之1 之規定應予駁回，違反民事訴訟法第
    501 條3 款、第4 款規定，顯有【不備記明書狀上理由】兼
    【顯然影響裁判結果者】云云，尚有誤會。
  (五)原裁定理由七第2 段、理由十分別載明：「再按大法官會議
    釋字第482 號解釋：『民事訴訟法第501 條第1 項第4 款規
    定，提起再審之訴，應表明再審理由及關於再審理由並遵守
    不變期間之證據。其中關於遵守不變期間之證據，係屬提出
    書狀時，應添具之文書物件，與民事訴訟法第121 條第1 項
    規定之書狀不合程式之情形不同，自不生程式欠缺補正之問
    題。惟當事人於再審書狀中已表明再審理由並提出再審理由
    之證據，而漏未表明其遵守不變期間之證據時，法院為行使
    闡明權，非不得依具體個案之情形，裁定命其提出證據。最
    高法院60年台抗字第538 號判例，符合上開意旨，與憲法保
    障人民訴訟權之規定並無牴觸。』，準此大法官會議解釋，
    明言民事訴訟法第501 條第1 項第4 款規定，係指表明再審
    理由，並提出再審理由之證據，與遵守不變期間之證據。並
    非聲請人自行解釋二者再審理由係指不同再審理由之情。」
    、「按『再審之訴，法院認無再審理由，判決駁回後，不得
    以同一事由，對於原確定判決或駁回再審之訴之確定判決，
    更行提起再審之訴。』，民事訴訟法第498 條之1 定有明文
    。此之規定依民事訴訟法第507 條規定：『裁定已經確定，
    而有第496 條第1 項或第497 條之情形者，得準用本編之規
    定，聲請再審。』，是就確定裁定聲請再審，得準用民事訴
    訟法第498 條之1 之規定，亦即聲請再審，法院認無聲請再
    審理由，裁定駁回後，不得以同一事由，對於原確定裁定或
    駁回聲請再審之確定裁定，更行聲請再審。聲請人就本院所
    為認定民事訴訟法第501 條第1 項第4 款之再審理由，係指
    同一再審理由之見解，並非不同之再審理由，基此同一事由
    ，已不得聲請再審，附此指明」等語，經核均於法無違。又
    查，再審之目的，原在匡正確定終局判決之不當，以保障當
    事人之權益，為避免當事人以同一事由對於原確定判決或駁
    回再審之訴之確定判決，一再提起再審之訴，致浪費司法資
    源，自應予以限制，爰增訂本條文，此觀民事訴訟法第498
    條之1 立法理由即明。是聲請人指摘原裁定上開見解有適用
    法規顯有錯誤之情事，亦非有理。
  (六)原裁定理由三第2 、3 段認為：「而『所謂適用法規顯有錯
    誤者，不包括漏未斟酌證據及認定事實錯誤之情形在內。』
    （最高法院63年台上字第880 號判例意旨）；『民事訴訟法
    第496 條第1 項第1 款所謂適用法規顯有錯誤，應以確定判
    決違背法規或現存判例解釋者為限，若在學說上諸說併存尚
    無法規判解可據者，不得指為用法錯誤。』（最高法院57年
    台上字第1091號判例意旨參照）；『解釋意思表示原屬事實
    審法院之職權，原確定判決不過就事實審法院所確定之事實
    為法律上之判斷，事實審法院解釋意思表示，縱有不當，亦
    不生適用法規顯有錯誤問題。』（最高法院64年台再字第14
    0 號判例意旨）；此等判例意旨目前均尚屬合法有效之判例
    意旨，既未經大法官會議第177 號解釋為不得援用之判例，
    或有其他大法官會議解釋不得援用之情事，既未有大法官會
    議解釋不得援用之前，上開判例意旨均有拘束各級法院裁判
    之效力，審判法院殊無逕自不予援用之理。聲請人倘認上開
    判例之援用，影響其訴訟上利益，而符合聲請釋憲要件，且
    在聲請大法官會議解釋上開判例失效或不得援用之前，本院
    所為裁判，自仍應受上開判例意旨之拘束。則『民事訴訟法
    第496 條第1 項第1 款所謂適用法規顯有錯誤，係指確定判
    決所適用之法規顯然不合於法律規定，或與現尚有效之判例
    、解釋顯然違反者而言，不包括認定事實錯誤、取捨證據失
    當、判決不備理由及在學說上諸說併存致發生法律上見解歧
    異等情形在內。』（90年台再字第27號判決意旨參照）。此
    等法律見解合屬有據，極其明白淺顯，原確定裁定所憑相同
    之法律見解認定，難認有何適用法規定顯有錯誤之情事。按
    大法官會議釋字第177 號解釋：『本院依人民聲請所為之解
    釋，對聲請人據以聲請之案件，亦有效力。』、第185 號解
    釋：『司法院解釋憲法，並有統一解釋法律及命令之權，為
    憲法第78條所明定，其所為之解釋，自有拘束全國各機關及
    人民之效力，各機關處理有關事項，應依解釋意旨為之，違
    背解釋之判例，當然失其效力。確定終局裁判所適用之法律
    或命令，或其適用法律、命令所表示之見解，經本院依人民
    聲請解釋認為與憲法意旨不符，其受不利確定終局裁判者，
    得以該解釋為再審或非常上訴之理由，已非法律見解歧異問
    題。行政法院62年度判字第610 號判例，與此不合部分應不
    予援用。』、第256 號解釋：『民事訴訟法第32條第7 款關
    於法官應自行迴避之規定，乃在使法官不得於其曾參與之裁
    判之救濟程序執行職務，以維審級之利益及裁判之公平。因
    此，法官曾參與訴訟事件之前審裁判或更審前之裁判者，固
    應自行迴避。對於確定終局判決提起再審之訴者，其參與該
    確定終局判決之法官，依同一理由，於再審程序，亦應自行
    迴避。惟各法院法官員額有限，參考行政訴訟法第6 條第4
    款規定意旨，其迴避以一次為限。最高法院26年上字第362
    號判例，與上述意旨不符部分，應不再援用，以確保人民受
    公平審判之訴訟權益。』、第592 號解釋：『本院釋字第58
    2 號解釋，並未於解釋文內另定應溯及生效或經該解釋宣告
    違憲之判例應定期失效之明文，故除聲請人據以聲請之案件
    外，其時間效力，應依一般效力範圍定之，即自公布當日起
    ，各級法院審理有關案件應依解釋意旨為之。至本院釋字第
    582 號解釋公布前，已繫屬於各級法院之刑事案件，該號解
    釋之適用應以個案事實認定涉及以共同被告之陳述，作為其
    他共同被告論罪之證據者為限。』，均係指就已解釋失效之
    判例部分不得再為援用（依大法官會議解釋文所指之失效部
    分為範圍，並非指大法官會議解釋理由書內容。），且就已
    解釋失效之判例部分（係指大法官會議解釋文所指之失效部
    分，並非指大法官會議解釋理由書之內容逕為再審之理由。
    ），得據為聲請再審之事由。至於未在解釋失效範圍部分之
    判例，各級法院自非不得繼續援用，且更當然非得據為聲請
    再審之事由至明。」等語，及理由六後段認為：「至於聲請
    人引用大法官會議釋字第177 、185 、256 、482 號解釋理
    由及最高行政法院72年度判字第1059號判決，認原裁定適用
    法規有錯誤，作為再審理由之依據，經核均非屬民事訴訟法
    第496 條第1 項第1 款所規定之適用法規顯有錯誤之情事（
    按適用法規顯有錯誤係指，確定判決所適用之法規顯然不合
    於法律規定，或與司法院現尚有效及大法官會議之解釋，或
    最高法院尚有效之判例顯然違反者；與確定判決消極的不適
    用法規，顯然影響裁判者而言。並未包含大法官會議解釋理
    由或其他個案裁判之理由。），自無適用法規顯有錯誤之情
    事。…」等語，經核均屬正當之法律見解。聲請人空言主張
    原裁定【不備記明書狀上主張攻擊或防禦方法之意見及法律
    上意見】、【訴外裁判】兼「適用法規顯有錯誤」，並且所
    引61台再137 號、60台抗538 號、60台抗688 號、70台再35
    號判例僅「虛構書狀上之事實」兼【變造書狀上之理由】，
    概未做出再審書狀所主張此部單項具體相對論列之理由，違
    背民事訴訟法第507 條、第505 條前段、第501 條第1 項第
    3 款、第4 款規定，並牴觸司法院大法官釋字第17 7、185
    、256 、482 號解釋云云，亦無可取。
  (七)綜上，原裁定並無民事訴訟法第496 條第1 項第1 款規定：
    「適用法規顯有錯誤」之情事，本件再審之聲請並無再審理
    由，自應予以駁回。
三、次按對於確定裁定聲請再審，依民事訴訟法第507 條準用民
    事訴訟法第501 條第1 項第4 款規定，必須表明再審理由。
    所謂表明再審理由，必須指明確定裁定有如何合於法定再審
    事由之具體情事，始為相當（最高法院64年台聲字第76號判
    例意旨參照）。查本件聲請人聲請再審之再審理由，除前述
    明確指摘原裁定有違背法令之部分外，其餘並未明確指明原
    裁定究係有如何合於法定再審事由之具體情事，本院自無予
    以論駁之必要，附此敘明。
四、據上論結，本件聲請再審為無理由，依民事訴訟法第95條、
    第78條，裁定如主文。
中    華    民    國    99    年    12    月    21    日
                 民事第一庭  審判長  法  官  高文淵
                                     法  官  陳翠琪
                                     法  官  黃若美
以上正本係照原本作成
本裁定不得抗告
中    華    民    國    99    年    12    月    21    日
                                     書記官  黃瀅螢

司法院資訊處製作；財團法人民間司法改革基金會備份。
